臺灣臺南地方法院刑事判決　　　　　　　　　　　　　九十三年度訴字第二九一號
　　公　訴　人　臺灣臺南地方法院檢察署檢察官
　　被　　　告　丁　○　○
　　指定辯護人　本院公設辯護人甲○○
右列被告因殺人未遂案件，經檢察官提起公訴（九十三年度營偵字第二五九號），本
院判決如左：
    主  文
丁○○殺人，未遂，處有期徒刑拾年。扣案水果刀壹把沒收。
    事  實
一、丁○○與乙○○為朋友關係，經常一起喝酒，酒後時生口角爭執，二人於中華民
    國九十二年七月三十一日晚間二十時四十分許，在乙○○位於臺南縣新營市○○
    路一四○巷五十二號住處續攤飲酒，丁○○因酒後言行輕佻，又刻意對乙○○所
    供奉關聖帝君神明侮辱不敬，比手劃腳作勢作法，乙○○見狀旋即出言制止，丁
    ○○即稱「我拜你家神明是給你面子，你神氣什麼」等語，遂與乙○○發生口角
    爭執，詎料爭執中丁○○竟頓起殺人之犯意，旋即以其所有自家中攜帶之水果刀
    一把，藉酒裝瘋向乙○○叫囂「你神氣什麼，刺給你死，你就不會神氣了」等語
    後，其明知左胸部為人體重要部位，仍向乙○○左胸突剌二刀，因乙○○順勢舉
    起左手抵擋，致乙○○分別受有左手虎口割裂傷、左側胸部第七肋骨間長一公分
    裂傷，深至胸腔，併大量血胸等傷害。乙○○倒地後，丁○○隨即持上開水果刀
    ，由乙○○住宅處騎乘機車逃離回至臺南縣新營市○○路一六七巷三弄十四號住
    處，並順手將上開水果刀棄置在其住處門前盆栽內，而乙○○則自行走出屋外，
    用僅存力氣報警，於當日二十時五十分許送營新醫院急診，並轉院至財團法人長
    庚醫院嘉義分院（下稱嘉義長庚醫院）立即開刀後，始未造成死亡結果。員警則
    循線前往丁○○家中查獲，並測試丁○○呼氣後之酒精濃度，高達每公升一‧二
    ○毫克之數值，另扣得前開水果刀一把【於本案發生後之九十三年九月十八日，
    丁○○在乙○○上開住處，復因上開案件及酒後紛爭，以拳腳及器物重擊乙○○
    ，致乙○○因胸腹多處鈍傷，合併大量內出血，造成出血性休克死亡，現因殺人
    案件在本院審理中】。
二、案經乙○○告訴臺南縣警察局新營分局報告臺灣臺南地方法院檢察署檢察官偵查
    起訴。
    理  由
一、程序方面：
  (一)按被告以外之人於審判外之言詞或書面陳述，除法律有規定者外，固不得作為證
    據，惟該被告以外之人於審判中死亡者，其於檢察事務官、司法警察官或司法警
    察調查中所為之陳述，經證明具有可信之特別情況，且為證明犯罪事實之存否所
    必要者，得為證據，刑事訴訟法第一百五十九條第一項、第一百五十九條之三第
    一款分別定有明文。
  (二)查公訴人於九十三年四月十三日、同年十二月十七日準備程序期日，聲請傳喚證
    人即告訴人乙○○進行交互詰問，但證人乙○○業於九十三年九月十八日遭他殺
    死亡，有臺灣臺南地方法院檢察署九十三年十一月十一日南相甲字第９３—１１
    ０８號相驗屍體證明書一份在卷可稽（見本院卷第六八頁），致本院於九十四年
    一月十二日審判期日時，無從調查上開證據。然該證人於審判外之九十二年八月
    十一日十二時起至十三時止，在嘉義長庚醫院３Ｃ０１Ａ病房內，由臺南縣警察
    局新營分局民治派出所警員陳建安調查詢問，有警詢筆錄一份可稽（見本院卷第
    五、六頁）。該警員本欲於案發翌日即九十二年八月一日對證人進行調查，惟因
    證人傷勢嚴重，以致無法應訊（此見警卷第七頁之職務報告）。而證人於九十二
    年七月三十一日夜間經殺傷後，於同年八月五日始由加護病房（床號：Ｊ000
    0000）轉至普通病房（３Ｃ０１Ａ病房，上開資料見外放病歷第一一四頁背
    面、第一一五頁），警員在證人無法出院之際，旋對證人在病床前進行調查詢問
    ，足認應具有可信之特別情況，且上開陳述乃證明本案被告有否殺人未遂所必要
    ，揆諸前開說明，上開警詢筆錄自有證據能力，得為證據【雖證人另於九十三年
    三月八日曾至臺灣臺南地方法院檢察署應訊，然當日檢察官並未訊問證人，該份
    訊問筆錄亦無證人陳述之記載（見偵查卷第八、九頁），自無法供作本案之證據
    ，併此敘明】。
二、實體方面：
  (一)訊據被告丁○○固不否認常與乙○○飲酒後發生口角，亦有於上開時地與乙○○
    飲酒，因侮辱乙○○所祭拜之神明起爭執後，即以其所有自家中攜帶之水果刀一
    把刺向乙○○，並致乙○○受有前開傷害等情，惟矢口否認有殺人犯意，辯稱：
    「我是喝醉酒，不小心刺到乙○○」云云（見本院卷第八六頁至第八八頁）。
  (二)按殺人未遂與普通傷害之區別，應以加害時有無意欲致人於死為斷。至於被害人
    受傷之部位以及加害人所用之兇器，有時雖可藉為認定有無殺人故意之心證，究
    不能據為絕對之標準。因此，行為人是否具備殺人之故意，當就行為人行為時主
    觀之認知及意欲，客觀上所使用之器具、傷害之部位及下手之程度等一切情狀，
    予以綜合判斷。查：
    1.被害人乙○○經被告持水果刀刺傷後，受有左手虎口割裂傷、左側胸部第七肋
      骨間長一公分裂傷，深至胸腔，併大量血胸，於九十二年七月三十一日二十時
      五十分許，送營新醫院急診，旋轉院至嘉義長庚醫院施行開胸手術，至同年月
      八月五日止，均在加護病房觀察治療，其中嘉義長庚醫院曾於九十二年八月一
      日向被害人家屬發出病危通知單，而上開傷勢經嘉義長庚醫院判斷會導致死亡
      結果，成因為：「1.大量出血致休克而亡或凝血功能異常而出血死亡，2.大量
      血胸會造成呼吸衰竭，3.後續可能因傷口感染膿胸致敗血症或呼吸衰竭而亡」
      。右揭事實，有水果刀一把扣案可證（見警卷第八頁，偵查卷第十三頁），復
      有營新醫院診斷證明書（見警卷第九頁）、嘉義長庚醫院診斷證明書（見警卷
      第十頁）、該院函覆本院傷勢說明文（見本院卷第二八頁）各一紙及病歷影本
      一份（外放，病危通知單見第十四頁）及蒐證照片三十六張（見警卷第十四頁
      至第三二頁，其中乙○○受傷部位照片見第十四、三二頁）附卷可稽。
    2.被告於九十二年八月三日十四時四十分許，曾至醫院騷擾仍在加護病房之乙○
      ○，經嘉義長庚醫院護理人員李力文於當時護理紀錄單上護理記要欄記載：「
      病患朋友來視，態度激動，不斷向病患喊話：『我是不小心的，哪知道這一次
      會這麼嚴重，你作筆錄了嗎？我會被抓進去關，可能會死，這是殺人未遂‧‧
      ‧』因情緒激動，超過會客時間後予委婉告知，仍不肯離去，在病床旁咆哮：
      『你們想怎樣，我有很重要的事跟他講，還有他現在病情怎麼樣？』責任醫師
      郭玟伶至病床旁並已病情解釋，但此自稱病患友人即肇事者仍態度激動，經護
      理長同意聯絡警衛再次委婉勸說下，此病患朋友留下電話，表示有事須聯絡告
      知，已紀錄下病患此朋友電話，現方才願意離去」等情，有當日護理紀錄單影
      本一紙在卷可憑（見外放病歷第一○六頁），被告就此亦坦承當日確實去見過
      被告，惟否認曾說過上開話語，辯稱只是去問他現在病情有沒有比較好等語（
      見本院卷第六二頁）【上開紀錄文書，乃嘉義長庚醫院護理人員於業務上所須
      製作。綜觀病患乙○○全部病歷記載，均為有關各項醫療、檢查及報告事項之
      紀錄，僅上開紀錄特別記載病患友人即被告之訪視過程，顯示上開事件於病患
      醫療歷程上有重要地位，護理人員始刻意記載；另觀察上開紀錄之前後文，係
      對被告訪視、對話之實際過程暨醫院之處理情形，予以翔實記載，且當時警員
      亦尚未對該病患進行調查，當無顯有不可信之情況，依據刑事訴訟法第一百五
      十九條之四第二款之規定，自有證據能力，併此敘明】。
    3.證人即被害人乙○○於九十二年八月五日警詢時證稱：「我於九十二年七月三
      十一日二十時四十分，在新營市○○路一四○巷五十二號自宅與丁○○飲酒作
      樂，飲酒後因丁○○禮拜我所供奉之關帝聖君神像，在禮拜當中丁○○在神像
      前比手劃腳，做出作法的手勢，我見狀後罵丁○○說你幹什麼，丁○○向我說
      『我拜你家的神明是給你面子，你神氣什麼』，丁○○便與我爭吵起來，丁○
      ○一氣之下拿出預藏之水果刀，向我說『你神氣什麼，刺給你死，你就不會神
      氣了』，就往我身上（胸部部位）刺了兩刀，丁○○見我倒地後，就立即逃出
      ，我利用僅存的力氣報警請求協助送醫」「我認識丁○○，我們是朋友關係，
      平時就因喝酒常吵架」「丁○○刺傷我之後逃離現場，把兇刀一併帶走」「我
      要對丁○○提出殺人未遂的告訴」等語（見警卷第五、六頁）。
    4.被告於警詢及偵查中曾自白：「我因飲酒後禮拜乙○○所供奉之關聖帝君神像
      ，在禮拜中我在神像前比手劃腳，做出作法的手勢，乙○○見狀便辱罵我，我
      一氣之下拿出水果刀往乙○○胸部部位刺了一刀（於偵查中自承刺了二刀），
      我見乙○○倒地後，立即逃回家中」「我與乙○○是朋友，常因喝酒吵架，我
      當時不滿乙○○對我大聲責罵，說我對神明不敬，才引起我對乙○○的殺機」
      「我知道胸部為人體心肺等器官所在，我知道刺人左胸可能造成生命危險，我
      對被害人說我刺他二刀沒有意見，我願意認罪，承認殺人未遂」等語（見警卷
      第二、三頁，偵查卷第九頁）。
    5.雖被告於本院審理時否認有殺人之故意，辯稱：「我喝醉酒不知道發生何事」
      云云（見本院卷第十九頁），辯護意旨亦認為被告乃因酒精作祟所致，並無殺
      人犯意（見本院卷第四十頁），惟查：
      (1)被告當日飲酒呼氣後之酒精濃度，雖高達每公升一‧二○毫克之數值，有酒
        精濃度測試單一紙在卷可憑（見警卷第十一頁），但被告亦自陳當天酒後仍
        能分清楚行車方向，能騎機車由乙○○住處返回其住處（見本院卷第八九、
        九十頁），此外，當時其尚有意識能將行兇刀械丟棄在住宅前不顯眼之盆栽
        內（見警卷第十五頁下方照片），足見被告當時意識清醒，僅是藉酒裝瘋作
        態而已，其辯稱酒醉不知人事，顯不足採。
      (2)被害人乙○○家中客廳神桌擺設整齊良好，並刻意置放在正門口，其上並用
        紅布裝飾，所供奉關聖帝君旁另設有青龍偃月刀，另有八家將用神帽、耙釘
        、令旗置於神桌旁（見警卷第十六頁上方、第十九頁下方照片），顯與一般
        家庭供奉神明方式更為細膩，另比較被害人之客廳其餘擺設雜亂等情（見警
        卷第十八頁、第十九頁上方、第二十頁照片），顯見被害人乙○○乃信仰地
        方神祇虔誠之人，以其在神桌處放有八家將起乩物品觀之，當然不容外人恣
        意在家中神像胡亂作法，冒犯不諱，被害人乙○○以此嚴厲指摘被告，並非
        刻意尋釁生事；反觀被告與被害人認識已近二年，亦常至被害人家中喝酒，
        自應知曉被害人之信仰，卻仍冒犯被害人所供奉神明，在被害人家中神像前
        胡亂作法，且被告亦自承被害人家中並未開設神壇（見本院卷第八六、八七
        頁），因此，如被告為虔誠信奉關聖帝君之人，而所為僅屬禮拜神明，又豈
        敢在自稱禮拜神明後頓然行兇，顯見被告純屬輕挑作戲，侮辱神明，而上開
        舉動確實足以引起乙○○勃然大怒，與丁○○爭執理論，亦可佐證丁○○受
        此嚴厲指摘後，確可誘發殺害乙○○之動機。
      (3)又被告於九十二年八月三日十四時四十分至醫院騷擾乙○○後，乙○○仍願
        於二日後之詢問時，指認被告確實有下手殺害伊之舉動及本意，足見乙○○
        當時所為之證述確屬真實，雖乙○○雖曾於九十三年三月五日與被告和解，
        有臺南縣新營市調解委員會調解書及撤回告訴聲請狀各一紙在卷可憑（見偵
        查卷第十一、十二頁），但此時離案發時間已過半年，其間有否遭受被告壓
        力，雖不得而知，惟和解乃雙方各退一步，始能達成，自亦不能以事後之和
        解，推論被害人初次證述乃屬虛偽，亦不能以此認定被告當時並無殺人犯意
        。
    6.由上開證據資料，可以確知：被告明知人體胸部左側為心、肺等重要部位，且
      其刺向乙○○時，其主觀意欲與認知即是要將乙○○刺死；而被告乃右手持尖
      銳之水果刀，乙○○先伸左手抵抗時，被告仍刺向乙○○左胸二下，導致乙○
      ○受有左手虎口割裂傷、左側胸部第七肋骨間長一公分裂傷，深至胸腔，併大
      量血胸等傷害，可見被告下手之時，並未刻意斟酌減輕氣力，或避開左胸部位
      ，尤其連刺二下，可見其下手兇狠；而被告持水果刀銳器往乙○○左胸連刺二
      下所造成之傷害，經送醫時醫院並曾發出病危通知單，且上開傷勢客觀上確實
      會導致死亡結果，另被告辯稱喝醉酒不知發生何事，所辯實難採信，已如前述
      。因此，被告確有殺害乙○○之故意，灼然甚明，雖乙○○因急救得宜，始未
      死亡，惟被告仍難辭殺人未遂之刑責。綜上，本案事證明確，被告犯行應堪認
      定。
三、論罪科刑：
  (一)核被告所為，係犯刑法第二百七十一條第一項、第二項之殺人未遂罪。被告殺害
    乙○○，惟未造成死亡結果，已著手於殺人行為之實行而不遂，為刑法第二十五
    條之未遂犯。
  (二)被告雖託稱其飲酒後不知會發生何事，並於審理時假借關聖帝君名義，聲請精神
    鑑定（見本院卷第二一、八八頁），惟本院依法通知後，被告均未按時前往鑑定
    （見本院卷第二九、三三頁），且被告於本院審理訊問時亦能清楚知悉問話內容
    ，對於不利事項亦可清楚辯護，而綜觀被告行為時之具體情狀，對於誘發本案之
    動機、持刀行兇之手法、犯後騎車潛逃回家、自主丟棄行兇刀械等情，乃一連串
    結合心理及生理之複雜有目的之舉動，本院審酌後認為尚無予以鑑定以判斷被告
    行為時有無精神耗弱之必要；至於被告當日確實有飲酒，但酒後仍為意識清醒，
    已如前述，亦無所謂飲酒招致原因自由行為之情事存在。末按刑法第二十六條前
    段規定，未遂犯之處罰，得按既遂犯之刑減輕之，至於應否減輕，尚有待於審判
    上之衡情斟酌，並非必須減輕，縱予減輕，仍應依刑法第五十七條審酌一切情狀
    以為科刑輕重之標準（最高法院四十八年度台上字第一三四八號判例要旨參照）
    。查被告於本案殺害乙○○未遂後，其後復與乙○○因前開紛爭，導致乙○○死
    亡結果，有相驗屍體證明書（見警卷第六八頁）、臺南縣警察局新營分局刑事案
    件報告書（見本院卷第六九頁）、臺灣臺南地方法院檢察署檢察官起訴書（見本
    院卷第一○七至一○九頁）各一份在卷可稽；而被告於證人乙○○死亡後之九十
    三年十二月七日準備期日時，經公訴人聲請傳喚該證人，並經本院以證人乙○○
    之證詞作為本案待證爭點（見本院卷第六三頁），惟當時被告已因證人乙○○死
    亡案件，經臺灣臺南地方法院檢察署羈押調查中，明知證人乙○○早已死亡，卻
    於當時悶不作聲，有上開筆錄附卷可稽（見本院卷第六三、八五頁）；於本院審
    理時，審判長訊問因何案件在押，仍回答「因為有人死掉，拿我來抵債」（台語
    ）等語（見本院卷第七七頁），其後仍矯飾謊稱「我在上次準備期日時有說乙○
    ○已經死掉」云云（見本院卷第八四頁），本院裁量後，認為被告尚無刑法第二
    十六條前段未遂減輕之情事存在，爰不依既遂犯之刑減輕之。
  (三)爰審酌被告曾有傷害前科，有臺灣高等法院被告全國前案紀錄表一份在卷可憑（
    見本院卷第三頁至第五頁），並審酌被告因飲酒起紛爭，又不尊重被害友人信仰
    ，頓起殺機，行兇手法乃以尖刀突刺被害人左胸，幸被害人自行撥打電話報警，
    當時始倖免一死等犯罪之動機、目的、手段、品行，犯罪所生之損害及與被害人
    平日之關係，犯後仍有上述惡行，並導致被害人因之死亡，顯無可憫恕之情，毫
    無悔意，犯後態度豈知不佳而已！爰量處如主文所示之刑，以資懲儆。
  (四)扣案水果刀一把，為被告所有供本案殺人未遂所使用之物，業據其陳述在卷（見
    本院卷第七八頁），應依刑法第三十八條第一項第二款宣告沒收。
據上論斷，應依刑事訴訟法第二百九十九條第一項前段，刑法第二百七十一條第一項
、第二項、第三十八條第一項第二款，判決如主文。
本案經檢察官丙○○到庭執行職務。
中      華      民      國      九十四      年    一    月    二十六    日
                                臺灣臺南地方法院刑事第四庭
                                      審判長法  官   張瑛宗
                                            法  官   周紹武
                                            法  官   李東柏
右正本證明與原本無異。
如不服本判決，應於判決送達後十日內向本院提出上訴狀( 應附繕本 )。
                                    書記官   李國敬
中      華      民      國      九十四      年    一    月    二十六    日
附錄本案論罪科刑法條全文：
刑法第二百七十一條第一項、第二項
殺人者，處死刑、無期徒刑或十年以上有期徒刑。
前項之未遂犯罰之。
